【裁判字號】    89,上訴,698
【裁判日期】    890705
【裁判案由】    偽造文書
【裁判全文】
臺灣高等法院臺南分院刑事判決          八十九年度上訴字第六九八號      潛
      上  訴  人
      即  被  告  甲  ○  ○
      選任辯護人  鄭  曉  東  律師
右列上訴人因偽造文書案件，不服臺灣嘉義地方法院八十八年度訴字第三三二號中華
民國八十九年三月九日第一審判決（起訴案號：臺灣嘉義地方法院檢察署八十七年度
偵字第六六二二號、八十八年度偵字第三四一一號），提起上訴，本院判決如左：
      主      文
上訴駁回。
      事      實
一、胡敏成、孫福珠係臺灣省立嘉義醫院（下稱嘉義醫院）總務室課員及辦事員，負
    責辦理採購業務，均為依法令從事公務之人員。吳長安係永烝企業有限公司（下
    稱永烝公司）之負責人，甲○○係杏昌實業股份有限公司（下稱杏昌公司）台中
    分公司之負責人。緣嘉義醫院於民國（下同）八十三年八月間，辦理公開招標採
    購人工腎臟，原由永烝公司提供廠牌ＮＩＰＲＯ與杏昌公司提供廠牌ＴＯＲＡＹ
    之人工腎臟得標，俟八十五年八月合約到期後，因嘉義醫院訂有內規，採購器材
    在三十萬元以下者，應採訪價方式，由三家以上廠商提出估價單進行比價方式採
    購，採購器材超過三十萬元以上者，採公開招標程序採購，承辦之胡敏成及接辦
    其業務之孫福珠以公開招標程序採購不便，遂改依分散採購之比價方式辦理，竟
    分別與吳長安及甲○○共同基於公務員登載不實事項於公文書之概括犯意，連續
    於對永烝公司、杏昌公司之各次採購中，明知僅向永烝公司詢價，瑞豐企業有限
    公司、全威企業有限公司對於ＮＩＰＲＯ人工腎臟之採購並未實際參與比價，該
    二公司之估價單係由吳長安提供，及明知僅向甲○○所屬之杏昌公司詢價，杏全
    實業股份有限公司（下稱杏全公司）、醫全實業股份有限公司（下稱醫全公司）
    係應甲○○之請求，寄發估價單以協助杏昌公司取得銷售權，對於ＴＯＲＡＹ人
    工腎臟之採購亦未實際參與比價，竟仍分別於其等職務上所掌管之醫療器材物品
    請購單上登載「估價廠商三家名稱」、「最低價廠商」等不實事項，詳如附表所
    示，足以生損害於嘉義醫院辦理採購醫療器材物品之正確性（胡敏成、孫福珠、
    吳長安部分，業經原審各處有期徒刑壹年陸月，均緩刑參年確定）。
二、案經法務部調查局嘉義市調查站移送臺灣嘉義地方法院檢察署偵查起訴。
      理      由
一、訊據上訴人即被告甲○○矢口否認有偽造文書犯行，辯稱：伊不知嘉義醫院之採
    購方式，祇是依公司之往例，提供估價單，價格仍沿襲以前公開招標之價格，未
    作調整；伊同時間參與省立彰化醫院之標單，同一規格之人工腎臟單價高於嘉義
    醫院之採購價格，足見伊無參與公務員共謀登載不實之動機云云。
二、前揭嘉義醫院對於杏昌公司提供廠牌ＴＯＲＡＹ人工腎臟採購之如附表所示之請
    購單登載不實之事實，業據上訴人即被告甲○○供承不諱，並經嘉義醫院總務室
    課員胡敏成、辦事員孫福珠證實在卷，並有醫療器材請購單、廠商估價單在卷可
    資佐憑。而按刑法處罰偽造文書罪之主旨，所以保護文書之實質的真正，雖尚以
    足生損害於公眾或他人為要件之一，亦祇以有損害之虞為已足，有無實受損害，
    在所不問，且此所謂損害，亦不以經濟價值為限，最高法院五十一年度台上字一
    一一一號判例參照。又公務機關採購物品須依照公開招標或比價方式辦理，除藉
    由競爭以降低成本外，亦在確保公務機關辦理採購業務之公正性與正確性，避免
    私相授受、濫用公帑之情弊，以昭公信。經查嘉義醫院總務室課員胡敏成、辦事
    員孫福珠證實於辦理ＴＯＲＡＹ人工腎臟之採購業務，既明知僅向杏昌公司詢價
    ，未向杏全、醫全等二家公司進行訪價，亦未經該三家公司實質進行比價，竟由
    被告甲○○提供杏昌公司、杏全公司、醫全公司之估價單，即於彼等職務上所掌
    管之醫療器材物品請購單上登載「估價廠商三家名稱」、「最低價廠商」等不實
    事項，已足生損害於嘉義醫院辦理採購醫療器材之正確性與公正性，同時亦非難
    以期待胡敏成、孫福珠將實際情況回報職司督導採購事宜之嘉義醫院稽核小組，
    以決定如何另行辦理採購事宜。又嘉義醫院縱於實際採購ＴＯＲＡＹ之人工腎臟
    並未受有經濟價值之損害，然揆諸前揭判例，刑法處罰偽造文書罪之主旨，既係
    在保護文書實質之真正，且被告甲○○與胡敏成、孫福珠所為登載不實之犯行，
    足生損害於嘉義醫院辦理採購之正確性與公正性，已如前述，是被告甲○○雖於
    原審提出杏昌公司與省立彰化醫院之合約書影本，證明嘉義醫院採購ＴＯＲＡＹ
    之人工腎臟價格較低，辯稱：不生損害等語，仍不影響被告甲○○登載不實犯行
    ，是其犯行堪以認定。
三、按貪污治罪條例第六條第一項第四款對於主管事務直接圖利罪，係以圖得不法之
    利益為其前提要件，合法之利益則不在此限（最高法院五十六年台上字第一五五
    五號判決參照），且是否意在圖利，仍須以具體證據憑以認定，非可以行為之結
    果因使他人獲益，或措施不當而使人得利，即據以推定。查被告甲○○固受有扣
    除成本以外之利潤，然尚屬買賣行為之合法利益，並無不法利益之可言，此外查
    無其他具體證據憑以認定被告甲○○犯行係意在圖利，故尚難與貪污治罪條例第
    六條第一項第四款之罪相繩。核被告甲○○有使胡敏成、孫福珠於其等職務上所
    掌管之醫療器材物品請購單上登載「估價廠商三家名稱」、「最低價廠商」等不
    實事項，係成立刑法第二百十三條之公務員登載不實事項於公文書罪。被告甲○
    ○雖無公務員身分，然其與有公務員身分之胡敏成、孫福珠共同實施登載不實事
    項於公文書，依刑法第三十一條第一項之規定仍以共犯論。被告與胡敏成、孫福
    珠有犯意之連絡及行為之分擔，為共同正犯。先後多次公務員登載不實之事項於
    公文書之犯行，時間緊接，犯罪構成要件相同，顯係基於概括之犯意為之，應依
    刑法第五十六條連續犯規定論以一罪，並加重其刑。原審審酌被告甲○○為配合
    公務機關採購程序，如非央請同業支援，亦難期成立買賣契約，賺取合法利潤，
    及犯罪之手段、犯罪後之態度等一切情狀，適用刑法第二百十三條、第二十八條
    、第三十一條第二項、第五十六條、第七十四條第一款，量處有期徒刑一年六月
    。並以被告未曾受有期徒刑以上刑之宣告，有臺灣嘉義地方法院被告全國前案紀
    錄表可按，經此起訴審判，當知所警惕，信無再犯之虞，認所宣告之刑以暫不執
    行為適當，併諭知緩刑三年，以啟自新。本院經核原判決認事用法，均無不合，
    量刑亦屬妥適。被告上訴否認犯罪，指摘原判決不當，為無理由，應予駁回。
五、據上論斷，應依刑事訴訟法第三百六十八條，判決如主文。
本案經檢察官劉欽銘到庭執行職務。
中  華  民  國      八  十  九      年      七      月        五        日
                                臺灣高等法院臺南分院刑事第五庭
                                    審判長法官  茆    臺    雲
                                          法官  李    文    福
                                          法官  蔡    長    林
右正本證明與原本無異。
如不服本判決，應於判決送達後十日內向本院提出上訴狀，其未敘述理由者並應於提
出上訴狀後十日內向本院補提理由書（應附繕本）。
                                    法院書記官  李    培    薇
中  華  民  國      八  十  九      年      七      月        六        日
附錄本案論罪科刑法條全文：
刑法第二百十三條：公務員明知為不實之事項，而登載於職務上所掌之公文書，足以
                  損害於公眾或他人者，處一年以上七年以下有期徒刑。


司法院資訊處製作；財團法人民間司法改革基金會備份。
